臺灣板橋地方法院民事判決　　　　　　　92年度訴更字第11號
原　　　告　顏順海即台鑫工程行
　　　　　　　　　　　　六樓
訴訟代理人　巫宗翰律師
被　　　告　永青營造工程股份有限公司
法定代理人　甲○○
訴訟代理人　楊水柱律師
上列當事人間請求給付工程款事件，經本院於民國93年12月30日
言詞辯論終結，判決如下：
    主  文
被告應給付原告新台幣壹佰壹拾貳萬伍仟捌佰壹拾壹元，及自民
國九十二年五月十七日起至清償日止按年息百分之五計算之利息
。
原告其餘之訴駁回。
訴訟費用由被告負擔百分之二十四，其餘由原告負擔。
本判決第一項於原告以新台幣貳拾參萬元供擔保後，得假執行，
但被告如以新台幣壹佰壹拾貳萬伍仟捌佰壹拾壹元為原告供擔保
後，得免假執行。
原告其餘假執行之聲請駁回。
    事實及理由
一、本件原告起訴主張：
 (1)原告於民國（下同）90年5 月16日與被告簽訂鋼筋組立工程
    承攬合約書，由原告承攬被告公司位於台北縣林口鄉國防部
    聯合後勤司令部營產工程署啟元案新建工程（下稱啟元案）
    之鋼筋組立工程。依承攬合約內容，原告應就系爭工程鋼筋
    加工組立935.53噸，每噸承攬報酬新台幣（下同）3050元，
    總計承攬報酬為0000000 元，承攬報酬之給付依工程進度每
    月請款一次，均以現金給付，待業主驗收完成後核付保留工
    程款10% ，票期30天，本工程採實價實算，依上述單價核計
    總價，此有雙方鋼筋組立工程承攬合約書暨報價單可稽。
 (3)原告自90年5 月16日進場施工迄91年7 月19日止，共完成系
    爭鋼筋組立工程達1284.9噸，已請報酬為0000000 元（未稅
    ）尚餘保留款383121元未獲給付，此有被告公司廠商驗收請
    款單可按，且前揭1284.9噸鋼筋組立工程亦已由被告公司驗
    收完畢，且已逾雙方合約規定承攬之935.53噸，準此，被告
    公司依合約規定並無一再扣留10% 保留款之權利。又自91年
    7 月20日復工日起至92年1 月31日止，原告累計鋼筋組立加
    工噸數達1558.04 噸，扣除已請款1284.9，仍有273.14噸計
    792,106 之承攬報酬被告公司仍未給付（1558.04-1284.9=2
    73.14 ，273.14*2900=792,106）。 從而，被告共應給付原
    告1,175,227 ，即1284.9噸承攬報酬保留款383,121 元，及
    273.14承攬報酬792,106元。
 (4)按「稱承攬者，謂當事人約定一方為他方完成一定之工作，
    他方俟工作完成，給付報酬之契約。」、「報酬，應於工作
    交付時給付之，無須交付者，應於工作完成時給付之。工作
    係分部交付，而報酬係就各部分定之者，應於每部分交付時
    ，給付該部分之報酬。」民法第490 條第1 項、第505 條分
    別定有明文。蓋：
    1.依系爭鋼筋組立工程承攬合約內容，係就承攬報酬每月就
      鋼筋組立噸數實作實算，而自91年7 月20日迄92年1 月31
      日共6 個月又10天，被告依合約應給付原告工程款至少6
      次，詎原告屢次送發票請款均遭被告無理由退回，影響原
      告合法權益。
    2.前揭時段內原告組立鋼筋亦由被告驗收完畢，均無任何瑕
      疵，即原告依承攬關係已履行承攬人之義務而被告公司卻
      自91年7 月20日復工迄今未再給付分文報酬，實違雙方承
      攬契約規定，原告當可依法主張權利。
    3.原告為向被告請求給付系爭承攬報酬於92年3 月14日以律
      師函函催被告儘速給付承攬報酬，無奈未獲被告善意回應
      ，仍堅不給付工程款，被告違約拒付之心，益見顯明。
 (5)就聯勤總部營工署啟元案新建工程監工日報表陳報意見如后
    ：
    1.前揭工程監工日報表乃係被告與營工署所簽承攬契約原始
      噸數，並不含追加工程鋼筋組立部份： (a)依該工程監工
      日報表中之鋼筋加工組立噸數合計992.6 噸，明細如後：
      I三、結構工程３、鋼筋加工組立887.6 噸。II五天線基
      座加強鋼構工程４、鋼筋加工組立15噸。III十一、結構地
      樑基礎變更２、鋼筋加工組立90噸。 (b). 此992.6 噸為
      原始簽約時鋼筋組立為935.53噸，即可明悉。 (c)又被告
      自承原告就系爭工地鋼筋組立已請領1284.9噸之工程款，
      是以此1284.9早已逾營工署所提出之監工日報表「992.6
      噸」，準此，本案工程益可證之顯如原告所主張工程有變
      更追加，否則為何日報表為「992.6 噸」而原告已施作請
      領工程款「1284.9噸」，未請款部份為「273.14噸」呢？
　  2.系爭工地有變更追加工程，詳述如后： (a)參營工署工程
      結算驗收證明書（陜迅字第○九二○○○號）增減價款欄
      中「增做金額」共2 次，明細如后：I第1 次：（91）跑
      壇字九二七九號簽呈，金額：4,190,000 元。II第2 次：
      （92）陜達字七八五八號簽呈，金額24,650,431元。 (b)
      綜上，兩次追加工程增做金額合計：28,84,4310元。（c)
      另由前揭工程結算驗收證明書中原契約金額為：426,800
      ,000 元 ，而結算金額為449,633,237 元，兩者差異即可
      暸然而悉此部份工程確有追加。
 (6)依國防部聯合後勤司令部營產工程署變更設計明細表建築工
    程壹項第七小項所示（本院卷一第一○二頁）項目七：鋼筋
    （含加工組立）數量，合約888 噸，實際需要1541噸，依此
    工程變更設計明細表可知原告主張為真，原告確已依承攬契
    約組立鋼筋1558.04 噸；另就表中1541噸與原告主張
    1558.04 噸差額17.04 噸部分，係原告承作「假工程」（二
    個車道，水溝）之鋼筋組立數量。
 (7)聲明：被告應給付原告1,175,227 元，暨自起訴狀繕本送達
    之翌日起至清償日止按年息5%計算之利息。並陳明願供擔保
    請准宣告假執行。
二、被告則抗辯：
 (1)原告確曾承攬被告所承攬聯勤總部工程署於台北縣林口鄉啟
    元案新建工程之鋼筋組立工程，其中所組立鋼筋中700 噸每
    噸工資3050元，嗣後再組立之工資每噸2900元，被告已全數
    給付1284.9噸之報酬。
 (2)本工程標係以實作實算，即以原告實際組立之鋼筋噸數為計
    算基礎，（非原告起訴狀所載之「實價實算」，其報酬請領
    之依據即為被告進料之鋼筋噸數為計算基礎），此觀工程合
    約書第三條載明『實作實算』、合約書所附付款辦法第6、
    9、10亦載依『實做實算』『實做數量計價』即明，原告曲
    解合約條款，虛構事實，主張依被告進貨數量為計價標準，
    實屬無據；且實際組立之數量為多少？原告應負舉證之責（
    民事訴訟法第二百二十七條參照），否則原告又如何證明伊
    實作數量為1558.04噸？況此數量亦逾合約總噸數，且原告
    並不否認尚有部分鋼筋組立非伊施工，且施工中尚有部分為
    耗材，足證原告據以請求之數量不實；依國防部軍備局工程
    營產中心北部地區工程處所提供之文件，亦未載明原告有如
    其主張之噸數，倘如原告起訴主張依合約數量僅為935.53噸
    ，但實際已組立之數量，已逾此數而獲報酬為1284.9噸，更
    足證明兩造系爭報酬係採實做實算無誤。
 (3)依國防部聯合後勤司令部營產工程署函及所附啟元案新建工
    程第五次變更設計等文件中，其鋼筋（含加工組立）雖由原
    噸數888 增加為1541，惟此為合約之數量，但本件兩造就原
    告鋼筋組立工程款之計算，係約定原告實作實算核計其組立
    鋼筋之工程款，因此工程合約鋼筋之數量並不等同於原告實
    際組立之數量，此觀該函文內所附監工日報表第2 頁中鋼筋
    組立之數量為887.6 公噸，合約數量為1541噸，被告已付之
    數量為1284.9噸，但原告請求之噸數超過合約噸數，為
    1558.04 噸，足證合約噸數不足以證明原告實際組立之噸數
    至明。另依聯勤北部地區工程處92年12月9 日函所附文件亦
    無明確證明原告所指伊實際施工之鋼筋噸數為1558.04 噸，
    是原告既未能舉證證明伊所施工之鋼筋數量逾1284.9噸，其
    為本件之請求即無理由。復依國防部軍備局93年2 月10日之
    函文所附文件中，被告承攬之工程中確有假設工程，姑不論
    此項工程是否為原告所組立，如前所述，原告亦未能舉證伊
    組立之鋼筋噸數有逾1284.9噸。
 (4)依合約第5 條：付款辦法，詳附件「付款辦法」。依合約所
    附之付款辦法第二條：請款日期，在每月1 、15日以前，將
    請款單送交該工程之工務所。第六條：「各期計價前，乙方
    （即原告）若無法提出足供甲方接受、認可之實際完成數量
    計算式，或乙方未能．．．其各期計算之數量由甲方認定，
    末期計價數量由甲、乙雙方會同結算。」此為雙方之約定，
    自有其拘束力，不容原告反悔（最高法院19年上字第2584號
    、20年上字第1941號判例參照），此乃雙方就鋼筋組立工程
    款付、領款時之前提條件，亦即原告須先提出足供被告接受
    、認可之實際完成數量計算式，否則即由被告自行認定。惟
    原告既未提出其請領工程款之實際完成數量計算式，復未由
    雙方會同結算，其請求工程款之請求權，因其未盡此項義務
    而尚未確定發生，其遽行起訴請求即非理由，況原告迄未盡
    其所為請求之事實之舉證責任。
 (5)另依合約書末之合約附註欄所載，原告應提出施工尺寸作料
    加工表，於施工前送交甲方審核完成後始得作料加工，惟原
    告就逾1284.9噸部分並未提出上開加工表，又何能主張伊承
    作之鋼筋有伊所請求之數量？況依付款辦法第6 條約定：其
    末期計價量（即原告所主張者），應由雙方會同結算，惟原
    告迄未與被告會同結算即遽行起訴，亦與約有違，被告亦曾
    函請原告依約會同結算，惟仍置之不理，是兩造就工程款項
    之給付既有約定應由雙方會同結算，被告亦已函告原告，則
    原告之請求給付報酬之條件因可歸責原告之原因而未成就，
    其逕行起訴請求即乏依據而無理由。
 (6)原告所提被告公司之請款單，惟此亦只能證明被告有扣留保
    留款之情事，且此請款單並未經被告公司權責單位審核核計
    ，尚不足為有利於原告之證據。況依合約書后附之工地安全
    衛生管理工作規定第10條第4 項亦約定承攬商請款前先計算
    該請款時間點的缺失率與即時改善率，以便執行扣款或延遲
    付款等罰責，惟原告均未依約為之，是其逕行訴求即失所據
    。
 (7)原告逾期罰款，被告主張抵銷之部分：依合約第4 條第1 項
    ：經工地通知後即應進場施工。查被告於92年2 月6 日由工
    地監工通知原告進場開工，嗣於同年月8 日再通知，惟原告
    均置之不理，被告無奈而另雇他人施工，此部分之鋼筋應從
    被告進料總噸數中扣除，蓋此部分非原告所承作；且此工期
    施工至同年4 月28日始完工，合計原告共遲誤80天，依合約
    第7 條：原告因遲誤工程而應賠償被告每日總工程款之千分
    之三，就此部分之罰款共919.490 元應抵銷之。
 (8)聲明：駁回原告之訴及其假執行之聲請。並陳明如受不利之
    判決，願供擔保請准宣告免為假執行。
三、經查原告於90年5 月16日與被告簽訂鋼筋組立工程承攬合約
    書，由原告承攬被告公司位於台北縣林口鄉營產工程署啟元
    案新建工程之鋼筋組立工程，依前開承攬合約之約定，原告
    應就系爭工程鋼筋加工組立935.53噸，每噸承攬報酬3,050
    元，總計承攬價格為2,853,367 元（未含稅，含稅為
    2,996,035 元，及原告已完成系爭鋼筋組立工程達1,284.9
    噸，被告向原告請領報酬3,831,210 元（不含稅，其中700
    噸按每噸報酬3,050 計價，其餘548.9 噸按每噸報酬2,900
    元計價），被告尚留其中10% 即383,121 元（不含稅）尚未
    給付之事實，有前開承攬合約書、及廠商驗收請款單各一件
    為證，復為兩造所不爭執，自堪信為真實。是本件之爭點應
    為： (1)原告得否請求被告給付保留工程款383,121 元。
    (2) 原告除前開兩造不爭執已完成之系爭鋼筋組立工程1,24
     8.8 噸以外，是否另完成系爭鋼筋組立工程273.14噸。
    (3) 被告得否請求原告賠償違約金919,490 元，並以之與積
     欠原告之報酬抵銷。
四、原告得否請求被告給付保留工程款383,121元：
    經查兩造所簽訂之工程合約書所附付款辦法第10條記載「各
    期付款比例如下（按實際完成之工程進度或單項工作）：依
    1.實作數量計價，但每期保留該期款之百分之十。2.經業主
    驗收合格後，結清保留款。」而系爭啟元案新建工程業已於
    92年4 月24四日竣工，並經業主即聯勤總部營產工程署於同
    年10月1 日驗收完畢，有該署函覆本院所附之結算驗收證明
    書附卷可稽。是依照該付款辦法第10條約定，原告自得請求
    被告給付此部份工程保留款383,121 。
五、原告是否另行完成爭鋼筋組立工程273,14噸：
 (1)查原告承攬之系爭鋼筋組立工程，係被告向聯勤營產工程署
    所承攬台北縣林口鄉營產工程署啟元案新建工程之部分工程
    ，依據聯勤營產工程署啟元案新建工程變更設計明細表第一
    頁建築工程壹建築材料項量不足部分第7 小項之記載，鋼筋
    （含加工組立），合約數量為888 噸，但實際需要為1,541
    噸，且前開啟元案新建工程亦於92.4.24 日完工，並經聯勤
    營產工程署驗收，分別有國防部軍備局工程營產中心北部地
    區工程處93.4.15 旭逸字第0930000712號案所附之變更設計
    明細，及聯勤北部地區工程處92.12.9 陝逸字第092004156
    號函所附之工程結算驗收證明書各一件在卷足憑，堪認被告
    向聯勤營產工程署所承攬啟元案新建工程之鋼筋組立工程係
    依實際需要量1,541 噸驗收完工。
 (2)被告雖抗辯：聯勤營產工程署啟元案新建工程之鋼筋組立工
    程，並非全由原告完成，被告仍有另雇他人施工，此部分之
    鋼筋數應從被告進料總噸數中扣除云云，惟對於究竟係另雇
    請何人施工，及另行雇工施作之鋼筋組立噸數為若干，均未
    能具體陳明，亦未能舉證以實其說，僅徒托空言，顯屬不足
    採信，自堪認聯勤營產工程署所驗收之1,541 噸鋼筋組立工
    程均係原告所完工。
 (3)被告雖又抗辯：原告就系爭工程鋼筋組立請款時，須先提出
    足供被告接受、認可之實際完成數量計算式，否則即應由被
    告自行認定；且依合約書末之合約附註欄所載，原告應提出
    施工尺寸作料加工表，於施工前送交被告審核完成後始得作
    料加工，惟原告就逾一二四八．九公噸部分並未提出上開加
    工表，即無法證明其所主張之鋼筋數量；又依付款辦法第6
    條約定：其末期計價量（即原告所主張者），應由雙方會同
    結算，惟原告迄未與被告會同結算，即無法確定原告另有施
    作273.14噸鋼筋組立工程，且被告亦曾於92年3 月24日函請
    原告依約會同結算，惟原告並未予函覆，請求給付報酬之條
    件尚未成就云云。惟按「民法所謂條件，係當事人以將來客
    觀上不確定事實之成就或不成就，決定法律行為效力之發生
    或消滅之一種附款。使法律行為效力發生或消滅，為附條件
    法律行為之本質，如以已發生權利之行使繫於條件之方法設
    定權利，則非附條件之法律行為。茍當事人非以法律行為效
    力之發生，而僅以其履行繫於不確定之事實者，雖亦屬約款
    之一種，然此約款並非條件，應解釋為於其事實發生時，為
    權利行使期限之屆至。在此情形，若該事實之到來確定不發
    生，應認其期限已屆至。」最高法院87年台上第129 號判決
    著有明文。經查原告既已完成1541噸之鋼筋組立工程，依法
    即得請求承攬報酬，至於原告提供實際完成數量計算式、施
    工尺寸作料加工表，及兩造會同結算僅關乎原告權利行使期
    限之屆至，此種約款並非條件，如兩造無法會同結算就承攬
    報酬達成合致，應認被告給付報酬之期限已屆至，本院自得
    依調查證據之結果逕行認定被告應給付之報酬。核被告抗辯
    其給付報酬之條件尚未成就云云，於法無據，顯不足採。
 (4)原告雖主張：系爭承攬工程報酬應以被告進料之鋼筋總噸數
    1,558.04噸作為計價之基礎云云。惟查依據兩造所簽訂之工
    程合約書第3 條所載，原告所承攬之系爭鋼筋組立工程係採
    實作實算方式計價，並非以被告進料之鋼筋噸數作為計價基
    礎，另參酌系爭工程合約書所附付款辦法第六、十條亦分別
    記載「各期計價之前，乙方若無法提出足供甲方接受、認可
    之實際完成數量計算式．．．」、「各期付款比例如下（按
    實際完成之工程進度或單項工作）：1.依實作數量計價，但
    每期保留該期款之百分之十。2.經業主驗收合格後，結清保
    留款。」等情，堪認系爭工程之報酬係以原告實際組立之鋼
    筋噸數為計算基礎，核原告主張以被告進料作為計價基礎，
    顯與契約文義不符。原告雖另主張：聯勤營產工程署變更計
    相差之17.04 噸，係原告作「假工程」（二個車道、水溝）
    之鋼筋組立數量云云，惟與證人乙○○即原告之姊夫於本院
    93.7.5審理時證稱：當時結構體都已完成，車道也完成了，
    只剩下水溝鋼筋還沒完成等語不符，顯見原告並未施作水溝
    部分之假工程。又證人乙○○係原告之姊夫，先天上有偏頗
    原告之虞，自難僅憑證人之證述即認定原告已完成車道部分
    之假工程。此外，原告就已完成車道與水構之假工程，復未
    能舉證以實其說，則其主張施作鋼筋組立工程超過1,541 噸
    部分，難認有據，不足採信。
 (5)綜上所述，原告完成之系爭鋼筋組立工程應為1,541 噸，扣
    除其已向被告請領報酬之1,284.9 噸，尚未請領報酬者應為
    256.1 噸，依每噸2,900 元計算，原告自得請求被告給付承
    攬報酬742,690 元。
六、被告得否請求原告賠償違約金919,490元：
 (1)被告雖抗辯：被告於92年2 月6 日由工地監工通知原告進場
    開工，嗣於同年月8 日再通知，惟原告均置之不理，被告無
    奈而另雇他人施工，此工期施工至同年4 月28日始完工，合
    計原告共遲誤80日，依合約第7 條約定，原告應按日賠償總
    工程款之千分之三，總計應賠償被告819,490 元云云。惟查
    原告主張系爭鋼筋組立之主體工程已完工，而被告復無法舉
    證證明其曾雇工代為施作原告未完成之工程，已難認原告有
    有何違約行為。況被告向聯勤工程署承攬之啟元案新建工程
    係於92年4 月24完工，衡情被告斷無於完工後又雇工施作鋼
    筋組立工程至92年4 月28日止之理，亦堪認被告此部分之抗
    辯顯不實在。再者，原告已完成1541噸之鋼筋組立工程，被
    告僅給付1284.9噸鋼筋組立工程之報酬，尚有256.1 噸鋼筋
    組立工程之報酬未依約定給付，原告自得行使同時履行之抗
    辯，是原告縱有經被告工地監工通知未進行開工之情事，亦
    不構成違約。
 (2)綜上所述，被告不得請求原告賠償919,490 元之違約金，亦
    無從以違約金與被告積欠原告之報酬相互抵銷。
七、從而，原告依據承攬之法律關係，請求被告給付報酬1,125,
    811 元，及自民國92年5 月17日起即起訴狀繕本送達翌日至
    清償日止按年息5%計算之利息，為有理由，應予准許，逾此
    之請求，應屬無據。又兩造均陳明願供擔保請准宣告假執行
    與免假執行，就原告勝部部分，核無不合，爰酌定相當擔保
    金額准許之，至於原告敗訴部分，其假執行之聲請亦失所附
    麗，應併予駁回。
八、本件事證已臻明確，兩造其餘攻擊防禦方法，及其他未經援
    用之證據，均與本判決所為前開判斷，不生影響，無庸逐一
    論述，附此敘明。
九、結論：原告之訴為一部有理由，一部無理由，依民事訴訟法
    第79條、第390 條第2 項、第392 條第2 項，判決如主文。
中　　華　　民　　國　　94　　年　　1 　　月　　13　　日
                  民事第三庭    法　官　何君豪
以上正本係照原本作成
如對本判決上訴，須於判決送達後20日內向本院提出上訴狀
中　　華　　民　　國　　94　　年　　1 　　月　　13　　日
                            書記官　蕭興南
